ACORDAO-COMPLETO-2424980

ACÓRDÃO 9426/2020 ATA 31/2020 - SEGUNDA CÂMARA

VISTOS, relatados e discutidos estes autos de Embargos de Declaração opostos pelas Sras. Maria da Glória Pitz Silva e Sueli Rosana Pitz, pensionistas do ex-combatente Alois Pitz, contra o Acórdão 8243/2020-TCU-Segunda Câmara, que apreciou o Pedido de Reexame interposto pelas interessadas, conhecendo do recurso para, no mérito, negar-lhe provimento;
ACORDAM os Ministros do Tribunal de Contas da União, reunidos em Sessão da Segunda Câmara, diante das razões expostas pelo Relator, com fulcro nos arts. 32, inciso II, e 34 da Lei 8.443/1992, c/c os arts. 277, inciso III, e 287 do Regimento Interno/TCU, em:
9.1. conhecer dos Embargos de Declaração opostos pelas Sras. Maria da Glória Pitz Silva e Sueli Rosana Pitz, pensionistas do ex-combatente Alois Pitz para, no mérito, não conceder a eles provimento;
9.2 dar conhecimento da presente deliberação às interessadas.

Embargos de Declaração opostos pelas Sras. Maria da Glória Pitz Silva e Sueli Rosana Pitz, pensionistas do ex-combatente Alois Pitz, Acórdão 8.243/2020-TCU-2ª Câmara,  que apreciou o Pedido de Reexame interpostos pelas interessadas, conhecendo do recurso para, no mérito, negar-lhe provimento.

Segunda Câmara

Ministério da Defesa - Comando do Exército.

3. Interessados/Responsáveis/Recorrentes:
3.1. Interessadas: Maria da Gloria Pitz Silva (CPF XXX.870.150-XX), Sueli Rosana Pitz (CPF XXX.134.539-XX), Vera Lucia Floriani (CPF XXX.156.059-XX).
3.2. Recorrentes: Maria da Gloria Pitz Silva (CPF XXX.870.150-XX) e Sueli Rosana Pitz (CPF XXX.134.539-XX).

13.1. Ministros presentes: Ana Arraes (Presidente), Augusto Nardes, Aroldo Cedraz (Relator) e Raimundo Carreiro.
13.2. Ministros-Substitutos presentes: Marcos Bemquerer Costa e André Luís de Carvalho.

Maria da Gloria Pitz Silva

Maria Glória Pitz Silva, Sueli Rosana Pitz e Vera Lúcia Floriani

Maria Glória Pitz Silva

AROLDO CEDRAZ

Ministro Aroldo Cedraz.

Por meio do Acórdão 8.243/2020 (Peça 239) , a 2ª Câmara deste Tribunal apreciou o Pedido de Reexame (Peça 19) interposto pelas Sras. Maria da Glória Pitz Silva, Sueli Rosana Pitz e Vera Lúcia Floriani, pensionistas do ex-combatente Alois Pitz, contra o Acórdão 7425/2019-TCU-Segunda Câmara, que considerou ilegais as concessões e negou-lhes os respectivos registros, conhecendo do recurso para, no mérito, negar-lhe provimento.
2.	Irresignadas as Sra. Maria da Glória Pitz da Silva e Sueli Rosana Pitz opõem Embargos de Declaração, com pedido de efeito modificativo (Peças 35) , nos seguintes termos:
	"[...] EMBARGOS DECLARATÓRIOS (com efeito modificativo) 
	nos termos a seguir delineados:
I - Ao julgar o Pedido de Reexame, realizado pelas Embargantes, com base no voto do digno Relator, pontos controversos, relativos ao que fora decidido anteriormente, em sessão ordinária da 2ª Câmara, revelando contrariedade e obscuridade no presente decisium:
I.a - A primeira contrariedade a ser esclarecida encontra-se no relatório, linha 5.18:
 (...) Ante esses ponderosos argumentos, entende-se que este Tribunal deve interpretar o art. 30 da Lei 4.242/1963 de acordo com as regras de Hermenêutica, e não guiado por precedentes jurisprudenciais  (sic) oscilantes, que não informam um norte seguro a ser seguido. Assim, com fulcro na doutrina de Carlos Maximiliano, entende-se que a presente concessão é ilegal, vez que uma das beneficiárias percebe, além da pensão especial de ex-combatente, outros dois benefícios previdenciários pagos pelo Instituto Nacional do Seguro Social (INSS) :
i) aposentadoria por idade, desde 23/10/2014, (Benefício: 1714005426) ;
ii) pensão por morte previdenciária, desde 17/11/2012, instituída por Ademir Floriani (Benefício: 1628008382) .
No Acórdão 7.425/2019, o Relator apontou:
"Ressalto que não há, nos autos, qualquer referência ou comprovação de que as duas outras beneficiárias (Maria da Glória Pitz Silva e Sueli Rosana Pitz) percebam outros benefícios dos cofres públicos. Assim, em princípio, há possibilidade de que o benefício possa prosperar em favor delas, vez que não contrariam a legislação e jurisprudência relacionadas, devendo-se orientar a unidade técnica a, se for o caso, emitir novo ato." 
Tamanha é a abrangência das decisões reiteradas que o legislador sistematizou a importância dos precedentes, hierarquizando-os, para que sejam seguidos pelos tribunais e juízes. É claro o art. 521 do CPC Projetado, verbis:
I - os juízes e os tribunais seguirão os enunciados de súmula vinculante, os acórdãos em incidente de assunção de competência ou de resolução de demandas repetitivas e em julgamento de recursos extraordinário e especial repetitivos; II - os juízes e os tribunais seguirão os enunciados das súmulas do Supremo Tribunal Federal em matéria constitucional, do Superior Tribunal de Justiça em matéria infraconstitucional e dos tribunais aos quais estiverem vinculados, nesta ordem; III - não havendo enunciado de súmula da jurisprudência dominante, os juízes e os tribunais seguirão os precedentes: a) do plenário do Supremo Tribunal Federal, em matéria constitucional; b) da Corte Especial ou das Seções do Superior Tribunal de Justiça, nesta ordem, em matéria infraconstitucional; IV - não havendo precedente do Supremo Tribunal Federal ou do Superior Tribunal de Justiça, os juízes e os órgãos fracionários do Tribunal de Justiça ou do Tribunal Regional Federal seguirão os precedentes do plenário ou do órgão especial respectivo, nesta ordem; V - os juízes e os órgãos fracionários do Tribunal de Justiça seguirão, em matéria de direito local, os precedentes do plenário ou do órgão especial respectivo, nesta ordem".
Tal artigo faz lembrar a doutrina de Carlos Cossio: "A lei reina, mas a jurisprudência governa [...]" COSSIO, Carlos. El derecho en el derecho judicial. Buenos Aires: Abeledo-Perrot, 1967. p. 199.
Vossa Excelência se vale da jurisprudência e, em seguida, a destitui.
I.b. A segunda contrariedade está contida no item 6 da CONCLUSÃO do relatório:
6. Diante do exposto, conclui-se que não é possível a cumulação da pensão de ex-combatente, prevista na Lei 4.242/1963, com outros benefícios previdenciários.
Com exceção da Sra. Vera Lucia Floriani, as demais embargantes não cumulam benefícios originários do Ministério da Defesa. Situação foi apontada na decisão anterior:
" (...) há possibilidade de que o benefício possa prosperar em favor delas, vez que não contrariam a legislação e jurisprudência relacionadas, devendo-se orientar a unidade técnica a, se for o caso, emitir novo ato.".
	Extrai-se ainda do referido Acórdão:
"Consulta realizada em sistemas externos disponibilizados ao TCU revela que apenas a Sra. Vera Lúcia Floriani percebe, além da pensão especial de ex-combatente, outros dois benefícios previdenciários pagos pelo Instituto Nacional do Seguro Social (INSS) : i) aposentadoria por idade, desde 23/10/2014, (Benefício: 1714005426) ; ii) pensão por morte previdenciária, desde 17/11/2012, instituída por Ademir Floriani (Benefício: 1628008382) . Registra-se que não consta nos referidos sistemas, benefícios percebidos dos cofres públicos pelas Sras. Maria da Glória Pitz Silva e Sueli Rosana Pitz. 10. Em razão do exposto, este representante do Ministério Público de Contas anui à proposta de ilegalidade e negativa de registro do ato, tendo em vista a comprovação de que uma das beneficiárias percebe outros benefícios dos cofres públicos, em desacordo com o que estava previsto no art. 30 da Lei 4.242/1963, vigente na data do óbito do instituidor, e com a jurisprudência do STJ e a deste Tribunal. Sugere, também, alertar a unidade jurisdicionada que a concessão do benefício das Sras. Maria da Glória Pitz Silva e Sueli Rosana Pitz poderá prosperar, caso reste comprovado o preenchimento dos requisitos específicos do art. 30 da Lei 4.242/1963." Grifo nosso.
Extrai-se do Pedido de Reexame, requerimento de que negativa da manutenção da pensão às 03 (três filhas) , fosse concedido restabelecimento da pensão para as Senhoras Maria da Glória e Sueli, por não haver óbice à concessão.
Como se vê, a contrariedade havida quando a fundamentação reclamada no douto decisum faz com que a conclusão do Acórdão se revista de incoerência, o que faculta as Embargantes a questionarem a decisão sob o aspecto de se contaminar de contrariedade, e que ensejam, também, o manejamento dos presentes Embargos, concessiva vênia.
A propósito destes embargos, os Tribunais, afirmam:
"Efeitos Modificativos, Cabimento. Os embargos declaratórios podem ter efeitos modificativos se, ao suprirse a omissão, outro aspecto da causa tenha de ser apreciado com a consequência necessária." (STJ, 3ªT., Resp.63.558-6-SP, rel. Min. Eduardo Ribeiro, v.u, DJU 19.8.96, Ementa 16,301,148) , No mesmo sentido: RSTJ 24/400; RT 652/144; STJ EdclaResp.14401, rel.Min.Antônio de Pádua Ribeiro, j. 21.6.92, v.u., DJU, 23.3.92, p. 3469, Bol.ASSP 1744/173; STJ, 2ªT.Edcl.Resp. 8276-SP rel. Min. Peçanha Martins, j. 7.8.91., DJU. 9.9.91, p. 2.182) ."
Do exposto, aguarda que, nos Embargos, haja pronunciamento sobre todos os pontos ventilados, abordados nos presentes Embargos, e desobstruída a decisão nestes aspectos, sanadas as contradições e obscuridade apontadas, aguarda-se o provimento dos presentes Embargos Declaratórios servindo para prequestionamento da matéria, constitucional e infraconstitucional, para que sejam recebidos e providos. [...]"
É o Relatório.

8.1. Nila Maria Patrício Nascimento (38.599/OAB-SC), representando Maria da Gloria Pitz Silva, Vera Lucia Floriani e Sueli Rosana Pitz.

Procurador Rodrigo Medeiros de Lima.

EMBARGOS DE DECLARAÇÃO. PESSOAL. PENSÃO ESPECIAL INSTITUÍDA POR EX-COMBATENTE. ACUMULAÇÃO INDEVIDA DE BENEFÍCIOS. PEDIDO DE REEXAME. ARGUMENTOS INSUFICIENTES PARA ALTERAR O ACÓRDÃO RECORRIDO. NEGATIVA DE PROVIMENTO. CONHECIMENTO. NÃO PROVIMENTO. COMUNICAÇÕES.

PENSÃO ESPECIAL DE EX-COMBATENTE (PEEC)

Secretaria de Recursos (Serur); Secretaria de Fiscalização de Pessoal (Sefip).

Aprecia-se nesta oportunidade Embargos de Declaração opostos pelas Sras. Maria da Glória Pitz Silva e Sueli Rosana Pitz, pensionistas do ex-combatente Alois Pitz, Acórdão 8243/2020-TCU-Segunda Câmara (Peça 36) , que apreciou o Pedido de Reexame interposto pelas interessadas, conhecendo do recurso para, no mérito, negar-lhe provimento.
2.	As embargantes alegam que, ao julgar o Pedido de Reexame oposto pelas Embargantes, pontos controversos relativos ao que fora decidido anteriormente revelaram-se obscuros e controversos, eis que o Relator, com fulcro na doutrina de Carlos Maximiliano, entendeu que a concessão seria ilegal, pois uma das beneficiárias recebia, além da pensão especial de ex-combatente, outros dois benefícios previdenciários pagos pelo Instituto Nacional do Seguro Social (INSS) : i) aposentadoria por idade, desde 23/10/2014; e ii) pensão por morte previdenciária, desde 17/11/2012, instituída por Ademir Floriani. Ocorre que o Relator a quo apontou que não havia nos autos qualquer referência ou comprovação de que as duas outras beneficiárias (Maria da Glória Pitz Silva e Sueli Rosana Pitz) percebiam outros benefícios dos cofres públicos. Assim, haveria, em princípio, possibilidade de que o benefício pudesse prosperar em favor delas, vez que não contrariavam a legislação e jurisprudência relacionadas.
3.	Rechaçam, ainda, o argumento da unidade técnica, acolhido pelo relator, no sentido de que "este Tribunal deve interpretar o art. 30 da Lei 4.242/1963, de acordo com as regras de Hermenêutica, e não guiado por precedentes jurisprudenciais oscilantes, que não informam um norte seguro a ser seguido". Defendem, também, que é tamanha a abrangência das decisões reiteradas que o legislador sistematizou a importância dos precedentes, hierarquizando-os, para que sejam seguidos pelos tribunais e juízes, além de citarem o art. 521 do CPC e a doutrina de Carlos Cossio de que "A lei reina, mas a jurisprudência governa [...]".
4.	Registram que a segunda contrariedade estaria contida no item 6 da conclusão do Relatório da Serur ao afirmar que não é possível a cumulação da pensão de ex-combatente, prevista na Lei 4.242/1963, com outros benefícios previdenciários, pois, com exceção da Sra. Vera Lucia Floriani, as demais embargantes não cumulam benefícios originários do Ministério da Defesa, situação que teria sido apontada na decisão anterior.
5.	Afirmam, por fim, que se extrai do Pedido de Reexame, o requerimento de que caso houvesse negativa da manutenção da pensão às 3 (três) filhas, fosse concedido restabelecimento da pensão para as Senhoras Maria da Glória e Sueli, por não existir óbice à concessão.
6.	Assim, por ter havido contrariedade por ocasião da fundamentação da decisão, fez com que a conclusão do Acórdão seja incoerente, entendem ser possível questionarem o que foi decidido por meio dos presentes embargos.
7.	Preliminarmente, entendo que os Embargos de Declaração devem ser conhecidos, porquanto atendidos os requisitos gerais dos recursos (art. 34, § 1º, da Lei 8.443/1992) , observando-se a legitimidade do embargante, o interesse em recorrer e a adequação do documento. Além de os embargos objetivarem corrigir contradição do acórdão recorrido, enquadrando-se nas hipóteses do caput do artigo mencionado.
8.	Quanto ao mérito, depreendo não caber razão às embargantes.
9.	As recorrentes não conseguiram, por meio do Pedido de Reexame, afastar as irregularidade em relação à pensionista Vera Lucia Floriani, pois, de fato, esta recebia, além da pensão especial de ex-combatente, outros dois benefícios previdenciários pagos pelo INSS, conforme descrito em item precedente deste Voto, ferindo dispositivo de Lei vigente na data do óbito do instituidor, que veda o pagamento concomitante da pensão de ex-combatente com qualquer importância percebida dos cofres públicos e requer dos beneficiários a condição de serem incapazes de prover os próprios meios de subsistência (art. 30 da Lei 4.242/1963, revogado pela Lei 8.059/1990) .
10.	A Sefip, por ocasião da instrução do processo que apreciou os atos de concessão, não constatou, em consulta realizada em sistemas externos disponibilizados ao TCU, outros benefícios percebidos dos cofres públicos pelas embargantes Sras. Maria da Glória Pitz Silva e Sueli Rosana Pitz e tal situação, em princípio, possibilitaria que o benefício pudesse prosperar em favor dessas beneficiárias, vez que não contrariavam a legislação e jurisprudência relacionadas.
11.	Compulsando os autos, observo que tal conclusão constou do parecer do Ministério Público junto a este Tribunal (Peça 6) , que sugeriu, inclusive, que fosse alertada a unidade jurisdicionada que a concessão do benefício das Sras. Maria da Glória Pitz Silva e Sueli Rosana Pitz poderia prosperar, caso restasse comprovado o preenchimento dos requisitos específicos do art. 30 da Lei 4.242/1963.
12.	Observei, também, que o relator a quo, no item 6 do Voto à Peça 8, registrou que não há, nos autos, qualquer referência ou comprovação de que as duas outras beneficiárias (Maria da Glória Pitz Silva e Sueli Rosana Pitz) percebam outros benefícios dos cofres públicos. Assim, em princípio, há possibilidade de que o benefício possa prosperar em favor delas, vez que não contrariam a legislação e jurisprudência relacionadas, devendo-se orientar a unidade técnica a, se for o caso, emitir novo ato.
13.	No item 9.4 do Acórdão, foi deliberado por comunicar ao Ministério da Defesa que a concessão dos benefícios às Sras. Maria da Glória Pitz Silva e Sueli Rosana Pitz pode prosperar, desde que atendam às disposições do art. 30 da Lei4.242/1963 e à jurisprudência correlata.
14.	Quanto o argumento referente ao uso de precedentes jurisprudenciais, depreendo que a posição deste relator ficou externada no Voto embargado, consistindo a argumentação ora apresentada mera rediscussão de mérito não possível em sede de Embargos de Declaração.
15.	Devo esclarecer às embargantes que o ato submetido ao Tribunal, está, sim, eivado de irregularidade, em razão de uma das beneficiárias não preencher os requisitos para a concessão, não tendo como prosperar, sendo necessário que o órgão de origem emita novo ato em relação às duas beneficiárias que preenchem os requisitos para nova apreciação deste Tribunal.
16.	Embora reconhecendo necessário fazer estes esclarecimentos às embargantes, entendo não haver fundamento para dar provimento aos embargos no sentido de alterar a deliberação adotada em sede do Pedido de Reexame, que deve ser mantida na íntegra.
17.	Com essas considerações sou de opinião que os embargos devem ser conhecidos e não providos.
	Ante o exposto, VOTO no sentido de que o Tribunal adote a deliberação que ora submeto à apreciação deste Plenário.
TCU, Sala das Sessões Ministro Luciano Brandão Alves de Souza, em 8 de setembro de 2020.
AROLDO CEDRAZ 
Relator